臺灣高等法院民事裁定　　　　　　　　94年度抗更(一)字第28號
抗　告　人　乙○○○
上列抗告人因與相對人即債權人吳值欽、相對人即債務人吳素芬
等間清償票款強制執行事件，對於中華民國93年8月18日台灣板
橋地方法院83年度執字第97號所為裁定提起抗告，經最高法院廢
棄發回，本院裁定如下：
    主      文
原裁定廢棄。
原執行法院83年度執宿字第97號拍賣程序應予撤銷。
聲明、抗告及發回前再抗告程序費用由相對人負擔。
    理      由
一、抗告意旨略以：（一）本件原裁定附表所示之不動產應有部
    分二分之一之公同共有，係基於黃素芬、抗告人、以及其他
    公同共有人繼承被繼承人黃泉談遺產之法律關係而生，參酌
    最高法院89年台上字第1216號、89年台再字第81號裁判意旨
    ，繼承人就其繼承遺產之公同共有權利，於公同共有關係存
    續中，不得任意處分讓與繼承人以外之第三人，從而原法院
    拍賣債務人吳素芬所有本件不動產之公同共有權利，應屬無
    效。（二）又司法院院字第1054號解釋所謂對於公同共有人
    共同共有之權利，得請求執行，係指對於公同共有人就共有
    物應享之權利，如盈餘分配、孳息分配之請求權等，仍得強
    制執行而言，非指得拍賣公同共有人之公同共有權利。綜上
    ，爰法院拍賣債務人黃素芬所有不動產之公同共有權利，其
    拍賣自屬無效，求為廢棄原裁定，並諭知原法院之拍賣為無
    效。
二、按聲請或聲明異議，應於強制執行程序終結前為之，強制執
    行法第12條第1項定有明文。所謂強制執行程序終結，究指
    強制執行程序進行至如何程序而言，應視聲請或聲明異議之
    內容，分別情形定之；若就標的物之執行程序終結而言，拍
    賣程序何時終結，應視拍賣物為動產或不動產而異；如係動
    產，於執行法院將拍賣物交付買受人時，如係不動產，於執
    行法院發給權利移轉證書予買受人時，拍賣程序始為終結。
    蓋於此時買受人已取得拍賣標的物之所有權（強制執行法第
    98 條參照），不得再撤銷拍賣程序（張登科著，強制執行
    法86 年版，第151、152頁參照及最高法院57年台抗字第555
    號裁判、68年台上字第1251號裁判參照）。經查：原法院83
    年度民執宿字第97號相對人即債權人甲○○與相對人即債務
    人黃素芬間清償票款強制執行事件，相對人甲○○係執台灣
    士林地方法院82年度票字第1690號民事裁定與確定證明書正
    本為執行名義，聲請對相對人黃素芬所有如原裁定附表所示
    之土地公同共有權為強制執行，於83年1月12日實施查封，
    並經台北縣新莊地政事務所於83年1月14日辦理查封登記完
    畢，並定93年5月12日進行第一次拍賣，由相對人甲○○以
    新台幣（下同）6,001,000元得標買受拍定（見原執行法院
    卷第7宗第154至160頁），惟原執行法院尚未發權利移轉證
    書，揆諸上開說明，本件拍賣程序尚未終結，抗告人自得依
    強制執行法第12條規定聲明異議，合先敘明。
三、另按繼承人自繼承開始時，承受被繼承人財產上之一切權利
    ，並得隨時請求分割遺產，此觀民法第1148條、第1164條規
    定自明，是繼承人於繼承開始後，其對遺產之權利，性質上
    即為具有財產價值之權利，自得以之為標的聲請強制執行。
    且實務上依未繼承登記不動產辦理強制執行聯繫辦法第10條
    規定「執行法院對於未辦理繼承登記之不動產實施查封時，
    ．．．．如係一部分繼承人為債務人者，應載明係就該繼承
    人應繼分為查封登記。地政機關辦理完畢後應即函復執行法
    院，並副知該管稅捐稽徵機關」，就不動產執行之查封程序
    尚無窒礙。惟繼承人對遺產之公同共有權利係源於繼承原因
    關係，於遺產分割析算完畢前，繼承人對特定物之公同共有
    權利尚無法自一切權利義務公同共有之遺產中單獨抽離而為
    執行標的，使拍定之第三人得因一部遺產權利加入全部遺產
    之公同共有關係。是執行法院查封後，若繼承人未完成遺產
    之分割，執行法院尚不得逕行拍賣各繼承人對土地之公同共
    有權利（臺灣高等法院暨所屬法院93年11月26日決議參照）
    。經查：本件相對人即債權人甲○○聲請查封拍賣相對人即
    債務人黃素芬所有如原裁定附表所示公同共有土地所有權應
    有部分2分之1之權利，係相對人黃素芬基於繼承關係所取得
    （見原執行法院卷第7宗第61頁起之拍賣公告），而上開土
    地公同共有權雖已於83年1月12日實施查封，並經台北縣新
    莊地政事務所於83年1月14日辦理查封登記完畢，已如前述
    ，惟系爭公同共有之土地，各繼承人尚未完成遺產分割，揆
    諸上開說明，執行法院尚不得逕行拍賣予繼承人以外之第三
    人，從而，原執行法院准予拍賣相對人黃素芬之上開公同共
    有權利，自有未洽，抗告意旨據此指摘原裁定不當，聲明廢
    棄，為有理由，應由本院將原裁定廢棄，另為主文第二項所
    示之裁定。
據上論結，本件抗告為有理由，爰裁定如主文。
中　　華　　民　　國　　94　　年　　7 　　月　　26　　日
                  民事第十三庭審判長法  官  張宗權
                                    法  官  陳永昌
                                    法  官  陳忠行
正本係照原本作成。
本裁定除以適用法規顯有錯誤為理由，並經本院許可外，不得再
抗告。如提起再抗告，應於收受後10日內委任律師為訴訟代理人
向本院提出再抗告狀。並繳納再抗告費新台幣１千元。
中　　華　　民　　國　　94　　年　　7　　 月　　28　　日
　　　　　　　　　　　　　　　　　　書記官  明祖星
